臺灣高等法院花蓮分院民事判決　　　　　94年度重上字第21號
上　訴　人　子○○
上　訴　人　庚○○
上　訴　人　丙○○
上　訴　人　辛○○
上　訴　人　乙○○
上　訴　人　甲○○
上　訴　人　未○○
上　訴　人　寅○○
共　　　同
訴訟代理人　陳信伍律師
上　訴　人　丑○○
上　訴　人　癸○○
上　訴　人　申○○
上　訴　人　亥○○
上　訴　人　午○○（曹郝鳳文之承受訴訟人）
上　訴　人　巳○○（曹郝鳳文之承受訴訟人）
　　　　　　　　　　　　弄70號
上　訴　人　辰○○（曹郝鳳文之承受訴訟人）
共　　　同
訴訟代理人　李泰宏律師
上　訴　人　己○○
上　訴　人　壬○○
上　訴　人　丁○○
上　訴　人　戊○○
上　訴　人　酉○○
上　訴　人　戌○○
被　上訴人　　台東縣政府
法定代理人　卯○○
訴訟代理人　劉秀真律師
當事人間請求拆屋還地事件，上訴人對於中華民國93年11月29日
、94年2月18日臺灣臺東地方法院90年度重訴字第39號第一審判
決提起上訴，本院於94年7月27日言詞辯論終結，判決如下：
    主  文
上訴駁回。
第二審訴訟費用由上訴人負擔。
    事實及理由
一、本件被上訴人於原審起訴主張：緣坐落在臺東縣臺東市○○
    段三四五之一地號土地（以下簡稱系爭土地）為被上訴人所
    有，為上訴人分戶無權占有，而如訴之聲明所示應拆除該建
    物之上訴人，係有處分權能，其與各該訴之聲明之上訴人共
    同占有該建物；惟渠等均無合法占有系爭土地之權源，為此
    本於所有權能，請求如各該訴之聲明所示之上訴人拆屋交還
    土地。並聲明：（一）子○○應將坐落臺東縣臺東市○○段
    三四五之一地號土地上如附圖所示Ａ２部分面積為七十三平
    方公尺之建物拆除，與庚○○共同將土地交還。（二）丙○
    ○應將坐落臺東縣臺東市○○段三四五之一地號土地上如附
    圖所示Ａ３部分面積為五十九平方公尺之建物拆除，與辛○
    ○、乙○○、甲○○共同將土地交還（三）未○○應將坐落
    臺東縣臺東市○○段三四五之一地號土地上如附圖所示Ａ５
    部分面積為五十三平方公尺、第二層Ａ５─１為二十五平方
    公尺之建物拆除，與寅○○共同將土地交還。（四）丑○○
    應將坐落臺東縣臺東市○○段三四五之一地號土地上如附圖
    所示Ａ６部分面積為四十二平方公尺、第二層Ａ６─１部分
    二十四平方公尺之建物拆除，與癸○○、己○○、壬○○、
    丁○○、戊○○共同將土地交還。（五）亥○○應將坐落臺
    東縣臺東市○○段三四五之一地號土地上如附圖所示Ａ１２
    部分面積八十四平方公尺之建物拆除，與申○○、廖廷筠、
    戌○○共同將土地交還。（六）曹錫山、曹錫石、辰○○應
    共同將坐落臺東縣臺東市○○段三四五之一地號土地上如附
    圖所示Ａ１３部分面積為三十八平方公尺之建物拆除，將土
    地交還。（七）願供擔保請准宣告准予假執行。及在本院聲
    明：上訴駁回。
二、上訴人部分抗辯如下：
（一）子○○、庚○○方面：臺東縣臺東市○○街104號房屋即
      如附圖所示Ａ２，是子○○在民國（下同）69年間向曹福
      蔭所購買，現在使用人為子○○及庚○○居住，所有權人
      未變更過。並聲明：原告之訴及其假執行之聲請駁回，如
      受不利之判決願提供擔保請准宣告免為假執行。及在本院
      聲明：原判決不利其等之部分廢棄；前開廢棄部分，被上
      訴人在原審之訴及假執行之聲請均駁回。
（二）丙○○、辛○○、乙○○、甲○○方面：臺東縣臺東市○
      ○街106 號房屋即如附圖所示Ａ３是辛○○之配偶丙○○
      所購買，現居住者為辛○○、丙○○及小孩乙○○、甲○
      ○。並聲明：原告之訴及其假執行之聲請駁回，如受不利
      之判決願提供擔保請准宣告免為假執行。及在本院聲明：
      原判決不利其等之部分廢棄；前開廢棄部分，被上訴人在
      原審之訴及假執行之聲請均駁回。
（三）未○○、寅○○方面：臺東縣臺東市○○街110 號房屋即
      如附圖所示Ａ５未○○為有事實上處分權能，目前未○○
      及家屬居住使用。並聲明：原告之訴及其假執行之聲請駁
      回，如受不利之判決願提供擔保請准宣告免為假執行。及
      在本院聲明：原判決不利其等之部分廢棄；前開廢棄部分
      ，被上訴人在原審之訴及假執行之聲請均駁回。
（四）丑○○、癸○○、己○○、壬○○、丁○○、戊○○方面
      ：該建物係丑○○所買，現使用人為癸○○、丑○○、壬
      ○○等人。並聲明：原告之訴及其假執行之聲請駁回，如
      受不利之判決願提供擔保請准宣告免為假執行。及在本院
      聲明：原判決不利其等之部分廢棄；前開廢棄部分，被上
      訴人在原審之訴及假執行之聲請均駁回。
（五）亥○○、申○○、廖廷筠、戌○○方面：該戶是用亥○○
      名義購買，房屋買賣之契稅證明是亥○○的名字，現居住
      者有被告申○○、亥○○、廖廷筠與戌○○。並聲明：原
      告之訴及其假執行之聲請駁回，如受不利之判決願提供擔
      保請准宣告免為假執行。及在本院聲明：原判決不利其等
      之部分廢棄；前開廢棄部分，被上訴人在原審之訴及假執
      行之聲請均駁回。
（六）曹錫山、曹錫石、辰○○方面：該戶是曹錫山、曹錫石、
      辰○○三人之母曹郝鳳文依據買賣關係取得的。並聲明：
      原告之訴及其假執行之聲請駁回，如受不利之判決願提供
      擔保請准宣告免為假執行。及在本院聲明：原判決不利其
      等之部分廢棄；前開廢棄部分，被上訴人在原審之訴及假
      執行之聲請均駁回。
三、本件上訴人己○○、壬○○、丁○○、戊○○、廖廷筠、戌
    ○○，未於言詞辯論期日到場，核無民事訴訟法第三百八十
    六條各款所列情形，爰依被上訴人之聲請，由其一造辯論而
    為判決。
四、按「所有人對於無權占有或侵奪其所有物者，得請求返還之
    。對於妨害其所有權者，得請求除去之」；民法第767 條，
    定有明文。本件被上訴人主張系爭土地為其所有，為上訴人
    分戶無權占有，而如訴之聲明所示應拆除該建物之上訴人，
    係有處分權能，其與各該訴之聲明之上訴人共同占有該建物
    等情；為到庭之上訴人在原審所不爭執，並據其提出土地登
    記謄本、稅籍證明書、照片、戶籍謄本等件為證，復經原審
    到場履勘屬實，製有勘驗筆錄在卷可按。雖上訴人己○○、
    壬○○、丁○○、戊○○、廖廷筠、戌○○未於言詞辯論期
    日到場，以資辯解。惟依前揭被上訴人及其餘上訴人所提出
    之證據資料，堪信被上訴人上開主張為真實。
五、上訴人雖在本院主張：
（一）上訴人丑○○、癸○○、亥○○、申○○、曹錫山、曹錫
      石、辰○○在本院主張：系爭土地前經被上訴人出租與軍
      方使用，系爭房屋則為當時軍眷所建，而後由上訴人等買
      受，被上訴人應先中斷軍方之使用，始能請求上訴人拆屋
      還地；又系爭房屋所有人尚未受確定敗訴之判決，被上訴
      人即對居住之人為驅趕之起訴，亦與法不合等語。惟被上
      訴人否認系爭土地有交與軍方使用之事實，且本院依上訴
      人聲請向台東縣政府函查結果，台東縣政府亦函覆：查無
      曾將系爭土地交付其他機關使用之資料，有該府94年6 月
      28日府行庶字第0943021322號函在卷可稽。此外，上訴人
      等並未能舉證證明其所主張「系爭土地前經被上訴人出租
      與軍方使用」之事實，其此部分抗辯尚難為採。另土地所
      有人訴請地上房屋所有人拆屋還地時，自得許其本於土地
      所有權之作用，對於占有房屋之第三人一併請求，而遂土
      地所有人收回土地之目的。本件被上訴人係對無權佔有土
      地之房屋所有權人及居住該房屋內之人一併起訴請求，自
      無不可；與上開上訴人所引之最高法院82年度台上字第13
      88號判決所指，並無衝突，併予敘明。
（二）上訴人子○○、庚○○、丙○○、辛○○、乙○○、甲○
      ○、未○○、寅○○則在本院主張：系爭土地上之房屋均
      屬日據時期或光復時期所建之宿舍，並非上訴人等所建築
      ，又未辦保存登記，上訴人等非系爭房屋之所有權人，僅
      有使用權而已；且原審未予上訴人辯論之機會，即為定履
      行期間之諭知，且僅諭知四個月之期間，尚有未合等語。
      惟查上訴人等在原審已主張其等基於買賣、繼承之法律關
      係，取得系爭房屋事實上之處分權（見原審卷二第24、25
      頁）；且其所主張系爭房屋為宿舍一節，並無若何舉證以
      實其說，故其等在本院所主張無處分權等情尚無可取。復
      按「民事訴訟法第三百九十六條第一項之規定，不過認法
      院有斟酌判決所命給付之性質，得定相當之履行期間之職
      權，非認當事人有要求定此項履行期間之權利，故法院斟
      酌判決所命給付之性質所定之履行期間，當事人不得以酌
      定不當，為提起第三審上訴之理由」（最高法院41年台上
      字第129 號判例參照），是上訴人以原審所定履行期間指
      摘原判決亦無理由。
六、綜上所述，上訴人等均未提出積極之事證，以資證明其等占
    用前揭土地，係為有合法之權源。被上訴人依前揭法文規定
    ，請求判決如其聲明所示，核屬有據，為有理由，應予准許
    。是則原審判命上訴人拆屋還地，又考量拆屋還地需有相當
    期間始可準備妥當，並斟酌本件訴訟進行已逾三年等一切實
    際情況，均定履行期間四個月；復酌定相當之擔保金額為假
    執行，或免為假執行之宣告，於法並無不合。上訴意旨指摘
    原判決不當，求予廢棄改判，為無理由，應予駁回其上訴。
七、本件事證已明確，兩造其餘攻擊防禦及舉證，於本件判決結
    果已不生影響，爰不一一論駁。
據上論結，本件上訴為無理由，依民事訴訟法第449條第1項、第
78條、第85條第1項前段，判決如主文。
中　　華　　民　　國　　94　　年　　8 　　月　　17　　日
                        審判長法  官  吳鴻章
                              法  官  黃永祥
                              法  官  林德盛
以上正本係照原本作成。
如不服本判決，應於收受送達後20日內向本院提出上訴書狀，其
未表明上訴理由者，應於提出上訴後20日內向本院補提理由書狀
（均須按他造當事人之人數附繕本）上訴時應提出委任律師或具
有律師資格之人之委任狀；委任有律師資格者，另應附具律師及
格證書及釋明委任人與受任人有民事訴訟法第466條之1第1項但
書或第2項（詳附註）所定關係之釋明文書影本。
　　　 　　　　　             書記官　劉夢蕾
中　　華　　民　　國　　94　　年　　8 　　月　　17　　日
附註：
民事訴訟法第466條之1（第1項、第2項）：
對於第二審判決上訴，上訴人應委任律師為訴訟代理人。但上訴
人或其法定代理人具有律師資格者，不在此限。
上訴人之配偶、三親等內之血親、二親等內之姻親，或上訴人為
法人、中央或地方機關時，其所屬專任人員具有律師資格並經法
院認為適當者，亦得為第三審訴訟代理人。
